【裁判字號】    94,訴,1657
【裁判日期】    950118
【裁判案由】    分割共有物
【裁判全文】
臺灣臺中地方法院民事判決              94年度訴字第1657號
原      告  甲○○
被      告  乙○○
            戊○○
            丁○○
            丙○○
兼前列四人
共      同
訴訟代理人  趙張秀鳳
上列當事人間請求分割共有物事件，本院於民國94年12月28日言
詞辯論終結，判決如下：
    主  文
兩造共有坐落台中縣大肚鄉○○段五六九地號、地目旱、面積四
六三六‧九九平方公尺土地，如附圖所示Ａ部分面積九三一‧三
五平方公尺分歸原告甲○○、被告乙○○依如附表二所示應有部
分比例保持共有；Ｂ部分面積二九九‧九九平方公尺分歸原告甲○○取得；Ｃ部分面積二九六‧八平方公尺分歸被告戊○○取得
；Ｄ部分面積三００‧一三平方公尺分歸被告戊○○、乙○○依
如附表三所示應有部分比例保持共有；Ｅ部分面積三０九‧四八
平方公尺分歸被告己○○○取得；Ｆ部分面積三二二‧八二平方
公尺分歸被告丁○○、丙○○依如附表四所示應有部分比例保持
共有；Ｇ部分面積九三八‧一平方公尺分歸被告丁○○、丙○○
依如附表四所示應有部分比例保持共有；Ｈ部分面積二八六‧八
七平方公尺分歸被告乙○○取得；Ｉ部分面積九五一‧四五平方
公尺分歸被告己○○○取得。
原告其餘之訴駁回。
訴訟費用由兩造按如附表一所示之原應有部分比例負擔。
    事實及理由
一、原告起訴主張：
  (一)坐落台中縣大肚鄉○○段569地號、地目田、面積4636.99平
    方公尺（下稱系爭土地）係兩造共有，其應有部分分別如附
    表一所示，兩造並無不能分割之約定，且共有人不能達成分
    割協議，爰依法訴請分割，並請求依如附圖所示分割系爭土
    地。
  (二)又被告己○○○於81年7月28日，以其於系爭土地上之應有
    部分4093分之1113設定抵押權予訴外人台中縣大肚鄉農會（
    收件字號：81年清字第018997號，抵押權最高限額8,400,00
    0元）；另被告乙○○於92年3月6日，以其於系爭土地上之
    應有部分4093分之1113設定抵押權予訴外人合作金庫銀行股
    份有限公司（收件字號：92年清登資字第036560號，抵押權
    最高限額12,000,000元）；另原告於83年10月22日，以其於
    系爭土地上之應有部分4093分之335設定抵押權予訴外人江
    天湖（收件字號：83年清字第025157號，抵押權5,000,000
    元）；另被告丁○○、丙○○於92年10月17日，以其於系爭
    土地上之應有部分各8186分之1113設定抵押權予訴外人巫翠
    玉（收件字號：92年清登資字第203490、203500 號，抵押
    權均為本金最高限額4,000,000元）。上開設定之抵押權登
    記（下稱系爭抵押權登記）於分割後，應分別按原應有部分
    將抵押權轉載於各抵押人分割後取得之土地上。
  (三)聲明：(1)如主文第1項所示；(2)上開系爭抵押權登記於系爭
    土地分割後，應分別將抵押權轉載於各抵押債務人分割後取
    得之土地。
二、被告則以：
    被告均同意按如附圖所示分割方案分割系爭土地。
三、法院之判斷：
  (一)按各共有人，得隨時請求分割共有物。但因物之使用目的不
    能分割或契約訂有不分割之期限者，不在此限。又共有物之
    分割，依共有人協議之方法行之。分割之方法，不能協議決
    定者，法院得因任何共有人之聲請，以原物分配於各共有人
    ，民法第823條第1項、第824條第1項、第2項第1款分別定有
    明文。
  (二)本件原告主張系爭土地為兩造共有，應有部分如附表一所示
    ，又系爭土地並無不能分割之情形，兩造亦無不分割之特約
    ，且就分割方法未能達成協議之事實，業據原告提出土地登
    記謄本、地籍圖謄本為證，自堪信為真實，則原告依共有物
    分割請求權，請求分割系爭土地，揆諸前揭說明，自無不合
    。
  (三)次按法院裁判分割共有物，須斟酌各共有人之利害關係、使
    用情形、共有物之性質及價值、經濟效用、符合公平經濟原
    則，其分割方法始得謂為適當，最高法院91年度台上第805
    號判決意旨可資參照。經查：
    1.系爭土地前面臨台中縣大肚鄉○○路○○路，該土地上有
      建物6間，由北側起門牌號碼台中縣大鄉○○路○段591巷
      11號為原告所有，現由被告乙○○使用中；同段巷9號為
      原告所有使用中；同段巷7、5號為被告戊○○所有使用中
      ，同段巷3號為被告己○○○所有使用中，另同段巷1號為
      被告丁○○、丙○○、己○○○共有，現由被告丁○○、
      丙○○使用中，另南側為田地，現由被告戊○○使用種植
      稻米，其餘建物前方為空地等情，業據到場之兩造陳述在
      卷，並經本院於94年10月13日會同台中縣清水地政事所地
      政人員至現場勘驗屬實，製有勘驗筆錄在卷可憑。
    2.又按分割共有物係以消滅共有關係為目的，故法院於裁判
      分割共有土地時，除因該土地內部分土地之使用目的不能
      分割（如共同使用之道路）或部分共有人明示仍願維持共
      有關係等情形外，應將土地分配與各共有人單獨所有，不
      得創設新的共有關係，最高法院91年度台上字第1795號判
      決意旨可資參照。查本件原告、被告乙○○表示分割後願
      繼續就如附圖所示Ａ部分保持共有，被告戊○○、乙○○
      表示願繼續就如附圖所示Ｄ部分保持共有，被告丁○○、
      丙○○表示願繼續就如附圖所示Ｆ、Ｇ部分保持共有，依
      上開說明，自應依兩造之意願，於分割後分別按原應有部
      分之比例繼續保持共有關係。
    3.又系爭土地上有建物6間，參酌該建物及田地使用情形，
      本件依原告主張如附圖所示之分割方案及目前使用現狀，
      由原告、被告乙○○取得取得如附圖所示Ａ部分土地、被
      告甲○○取得如附圖所示Ｂ部分土地、被告戊○○取得如
      附圖所示Ｃ部分土地、被告戊○○、乙○○取得如附圖所
      示Ｄ部分土地、被告己○○○取得如附圖所示Ｅ部分土地
      、被告丁○○、丙○○取得如附圖所示Ｆ、Ｇ部分土地、
      被告乙○○取得如附圖所示Ｈ部分土地、被告己○○○取
      得如附圖所示Ｉ部分土地，均經被告表示同意，且依附圖
      所示由其等分得之位置，右側亦能面臨通路，對其等將來
      之土地使用並無不利。是本院參酌系爭土地使用現況、土
      地使用之經濟利益及全體共有人利益考量等情，認應採取
      附圖所示之分割方法，最為公平適當。
    4.又系爭土地依附圖所示分割方案為分割後，兩造取得土地
      面積均與其等應有部分相同，且均直接面臨通路，衡諸前
      開客觀情狀，兩造取得之各土地間應無差價存在，則兩造
      就其分得部分，無庸命為金錢補償，附此敘明。
  (四)綜上所述，原告本於共有物分割請求權，求為判決系爭共有
    土地應依如附圖所示之方法分割，始為洽當，爰判決如主文
    第1項所示。
四、另原告主張抵押債務人即被告己○○○、乙○○、丁○○、
    丙○○、原告就系爭土地之應有部分分別設定之抵押權，於
    分割後，應分別將抵押權轉載登記於各抵押人分割後取得之
    土地上等語。經查：
  (一)按分別共有土地，部分共有人就應有部分設定抵押權者，於
    辦理共有物分割登記時，該抵押權按原應有部分轉載於分割
    後各宗土地之上，但經先徵得抵押權人同意者，該抵押權僅
    轉載於原設定人分割後取得之土地上，土地登記規則第107
    條定有明文。是共有人以應有部分設定抵押權，於向地政機
    關辦理分割登記時，得經抵押權人同意，而將抵押權轉載於
    原設定抵押債務人所分得之土地上，固屬無誤，惟如未得抵
    押權人同意，依民法第886條有關抵押權不可分性之規定，
    該抵押權仍應按原設定抵押權之應有部分比例，轉載於分後
    各宗土地上。
  (二)本件原告既未舉證證明已徵得系爭土地之各抵押權人即台中
    縣大肚鄉農會、合作金庫銀行股份有限公司、江天湖、巫翠
    玉等人之同意，將上開抵押權僅轉載於原設定抵押債務人分
    割取得之土地，且依上開土地登記規則之規定，若經抵押權
    人同意，兩造於裁判分割後，向地政機關聲請分割登記時，
    即可為上述轉載登記，自無起訴請求轉載之必要，是原告此
    部分之請求，顯欠缺權利保護必要之要件，自屬無據，應予
    駁回。
五、末按分割共有物事件，本質上並無訟爭性，兩造本可互換地
    位，由任一共有人起訴請求分割，均無不可；本件原告請求
    分割雖有理由，但如由被告負擔全部費用，顯有失公平，是
    本院酌量兩造之情形，認訴訟費用宜由各當事人依原應有部
    分比例分擔，併此敘明。
六、據上論結：本件原告之訴為有理由，依民事訴訟法第78條、
    第80條之1、第85條第1項但書，判決如主文。
中    華    民    國    95    年    1    月     18    日
                  民事第三庭    法  官  卓進仕
以上正本係照原本作成。
如對本判決上訴，須於判決送達後20日內向本院提出上訴狀（須
附繕本）。
中    華    民    國    95    年    1    月     18    日
                                書記官
附表一：
┌──┬─────┬──────┐
│編號│所有權人  │應有部分    │
├──┼─────┼──────┤
│一  │甲○○    │335/4093    │
├──┼─────┼──────┤
│二  │乙○○    │1113/4093   │
├──┼─────┼──────┤
│三  │戊○○    │419/4093    │
├──┼─────┼──────┤
│四  │丁○○    │1113/8186   │
├──┼─────┼──────┤
│五  │丙○○    │1113/8186   │
├──┼─────┼──────┤
│六  │己○○○  │1113/4093   │
└──┴─────┴──────┘
附表二：
┌──┬────┬──────┐
│編號│所有權人│應有部分    │
├──┼────┼──────┤
│ 一 │甲○○  │7953/93135  │
├──┼────┼──────┤
│ 二 │乙○○  │85182/93135 │
└──┴────┴──────┘
附表三：
┌──┬────┬──────┐
│編號│所有權人│應有部分    │
├──┼────┼──────┤
│ 一 │戊○○  │17789/30013 │
├──┼────┼──────┤
│ 二 │乙○○  │12224/30013 │
└──┴────┴──────┘
附表四：
┌──┬────┬──────┐
│編號│所有權人│應有部分    │
├──┼────┼──────┤
│ 一 │丁○○  │1/2         │
├──┼────┼──────┤
│ 二 │丙○○  │1/2         │
└──┴────┴──────┘


司法院資訊處製作；財團法人民間司法改革基金會備份。
